【裁判字號】    99,家上,36
【裁判日期】    990831
【裁判案由】    確認婚姻關係存在
【裁判全文】
臺灣高等法院臺南分院民事判決  99年度家上字第36號
上  訴  人  甲○○
訴訟代理人  蔡碧仲  律師
複 代 理人  林宏政  律師
訴訟代理人  張宗存  律師
            陳振榮  律師
被 上 訴人  乙○○
上列當事人間請求確認婚姻關係存在事件，上訴人對於中華民國
99年4月30日臺灣嘉義地方法院第一審判決（99年度婚字第78號
）提起上訴，本院於99年8月17日言詞辯論終結，判決如下：
    主  文
上訴駁回。
第二審訴訟費用由上訴人負擔。
    事實及理由
一、被上訴人起訴主張：伊與上訴人於民國（下同）92年6月22
    日假嘉義市○○○路真北平餐廳，依修正前民法第982條第1
    項之規定舉行結婚公開儀式，惟未辦理結婚登記。當時結婚
    喜宴中並有交換戒指及發送喜餅，賓客中亦有上訴人之友人
    簡美玉及連蔡玉枝等在場見證，詎上訴人於兩造婚後，又與
    訴外人江月蘭重為婚姻舉行公證結婚，且否認兩造夫妻關係
    ，已侵害被上訴人已為結婚配偶之身分之法律關係，有即受
    確認判決之法律上利益，為此求為判決聲明：確認兩造婚姻
    關係存在（原審判決確認兩造間婚姻關係存在，上訴人不服
    ，提起上訴）。對上訴人之上訴，答辯聲明：上訴駁回。
二、上訴人抗辯：否認兩造有於上開時、地舉行結婚儀式。當日
    係訂婚儀式，由被上訴人自備戒指二枚互相交換作為婚約憑
    據，係「掛手指」（台語）訂定婚約性質，男方之親屬僅有
    母親出席，餐後隨即各自居住並無婚姻生活或夫妻情誼（上
    訴人住民雄，被上訴人住嘉義）。雖證人羅予婷、羅俊傑、
    明如月、明如蕙均為被上訴人親屬及密友，其證詞難謂無事
    後迴護被上訴人之可能，又就習俗而言，禮盒或禮餅本為訂
    婚時發送親友所用，益證真北平餐廳宴客當日確為訂婚，況
    就當日筵席之一切情狀觀之，更無何足以使不特定人可知悉
    為結婚公開之儀式，亦無「立可認識為結婚」之可能，顯與
    修正前民法對於結婚公開儀式之要求有間等語。上訴人之上
    訴聲明：(一)原判決廢棄。(二)被上訴人在第一審之訴駁回。
三、兩造不爭事項：
  (一)兩造有於92年6月22日假真北平餐廳宴客，並有交換戒指及
    發喜餅。
  (二)林嘉華、林家甡確係兩造所生之親生子，且經上訴人認領（
    見本院卷第25頁背面）。
四、得心證理由：
    被上訴人起訴主張：兩造於上開時、地餐廳宴客，係舉辦結
    婚喜宴，因認兩造間仍具婚姻關係，並提出喜餅與戒指照片
    及證人連蔡玉枝等為證，然為上訴人所否認，並辯稱：當日
    宴客係兩造之訂婚儀式，是兩造所舉行之儀式，是否具備修
    正前民法第982條結婚之法定要件及效力？
  (一)按關於親屬之事件，在民法親屬編施行前發生者，除本施行
    法有特別規定外，不適用民法親屬編之規定；其在修正前發
    生者，除本施行法有特別規定外，亦不適用修正後之規定，
    民法親屬編施行法第1條定有明文。被上訴人主張兩造婚姻
    成立之原因事實，發生於92年間，是就兩造結婚之形式要件
    ，自應適用97年5月23日修正公布施行前民法第982條之規定
    。次按經依戶籍法為結婚之登記者，推定其已結婚，修正前
    之民法第982條第2項亦定有明文，此乃係就訴訟程序上移轉
    舉證責任所為之特別規定。本件兩造間未依戶籍法之規定辦
    妥結婚登記，未能推定兩造已結婚，上訴人復否認兩造間婚
    姻有效成立，依民事訴訟法第277條之規定，自應由主張婚
    姻有效成立之被上訴人就婚姻之成立，負舉證責任。
  (二)次按結婚，應有公開之儀式及二人以上之證人，修正前民法
    第982條第1項定有明文，故我國修正前民法關於結婚成立之
    形式要件，係採「儀式婚」之立法，即須經一定之公開儀式
    ，使不特定人得以共見共聞認識為結婚者，婚姻始可謂有效
    成立。又所謂公開之儀式，係指依一般社會觀念認為結婚之
    儀式，為不特定之多數人可以共見共聞，認識其為結婚者而
    言（最高法院51年台上字第551號判例參照），而該結婚之
    儀式，不論係依循舊俗或新式，依一般客觀習慣，立可認識
    其為結婚者始足當之，倘就其現場情狀，無從認識係舉行結
    婚儀式，縱當事人主觀上係舉行婚禮，仍非為有公開之定式
    禮儀。如男女婚姻未經過一定之婚姻儀式，縱已同居，法律
    上亦不發生婚姻之效力（最高法院18年上字第2072號、20年
    上字第452號判例及84年度台上字第1689號判決參照）。經
    查：
  1.就兩造間婚姻之儀式，已經被上訴人陳明：兩造都是第二次
    結婚，所以要求簡單，上訴人母親及其前妻所生女兒、朋友
    簡美玉、連蔡玉枝、還有我大哥大嫂、我的女兒、姪子共有
    十幾位都有出席結婚儀式，伊當日有穿結婚小禮服（上身穿
    黑色絨布，下身桃紅色），還分喜餅、秀出戒指，餐廳給我
    們是包廂，外人有看到我們有準備喜餅，在門口有擺喜餅等
    情（見本院卷第26頁正、反面、第50頁），上訴人雖爭執為
    訂婚儀式云云，惟依證人即上訴人母親之友人連蔡玉枝於原
    審證稱：「我是被告（即上訴人，下同）母親朋友，男方叫
    我去真北平餐廳吃飯，他們說是要結婚。婚宴桌上還有被告
    母親、證人簡美玉在場，他也是男方朋友，桌上約十幾個人
    。那天被告母親亦說結婚。」等語（見原審卷第37頁）。另
    有證人即上訴人之友人簡美玉、與被上訴人之姪女羅予婷、
    被上訴人侄子羅俊傑、被上訴人女兒明如月、明如蕙等亦均
    於偵查中證稱：92年6月有參加兩造喜宴，當時喜宴是結婚
    宴等語（見台灣嘉義地方法院檢察署偵查卷99年度交查字第
    116號卷第44頁），況證人羅予婷、羅俊傑、明如月、明如
    蕙等固分別為被上訴人姪女、姪子、女兒，但渠等所述，核
    與上訴人邀約與宴之友人連蔡玉枝、簡美玉證述相同，並無
    偏頗被上訴人之情事。
  2.又查，民間之「掛手指」習俗，是否僅限於男女雙方基於訂
    婚之意思表示而交付為婚約憑據之戒指？是否為結婚固定不
    移之前提要件？未據上訴人舉證以實其說，且衡情當今工商
    社會生活繁忙，兩造又不爭執其等已二度結婚，是兩造為求
    簡單，縱將訂婚與結婚一起舉辦，亦非無可能，則彼等發喜
    餅、「掛手指」，既係基於結婚意思表示而交付，自屬為結
    婚之憑據。
  3.上訴人雖又抗辯：男女結婚豈有可能連自己子女都不知曉，
    顯見雙方原並無結婚真意云云，惟查上訴人於原審已自承其
    女兒與母親均有出席喜宴情形（見原審卷第20頁背面），則
    證人林怡君即上訴人與前妻所生之女，理應知悉兩造結婚情
    事，縱其為迴護上訴人而於偵查中證稱：「（告訴人及被告
    有無結婚？有無共同經營夫妻生活？）沒有。我父親甲○○
    從未告訴我，他與告訴人是何關係，我並不清楚，我有看過
    乙○○很多次，因為她常來我家，而且我父親有與告訴人生
    小孩，但他們之間有無婚姻關係我不清楚。」等語，尚不足
    為有利於上訴人之認定。又上訴人另以餐後隨即各自居住（
    上訴人住民雄，被上訴人住嘉義），其間被上訴人偶至上訴
    人家中，仍稱呼上訴人母親為歐巴桑，否認兩造結婚云云，
    經查：兩造結婚後生活相處情況，原不影響上開有效結婚之
    認定；況證人連蔡玉枝於原審到庭亦證稱：「（結婚後兩人
    有無同住？）有，我去幫忙他母親辦桌，我去他住的地方都
    有看到他們二人。」等語（見原審卷第37頁）；證人即兩造
    之鄰居郭雅文亦到庭證稱：「他們老大出生後就同住。我只
    聽說他們有請客，但是沒有去參加。」、「（住隔壁多久？
    ）我住二十年，我叫被告哥哥，叫原告大嫂。我原本以為他
    們就是夫妻。」等語（見原審卷第38頁），可見兩造婚後常
    在一起生活，則上訴人之抗辯：雙方並無結婚真意云云，無
    從憑採，自不足取。
  4.綜據上述，兩造於上開真北平餐廳宴客之儀式外觀情狀，已
    可使不特定之人（或賓客、或真北平餐廳之服務人員）等得
    以共見共聞兩造結婚，認識其等為結婚之儀式，堪認兩造之
    婚姻已有效成立，合於修正前民法第982條之規定，自屬結
    婚之公開儀式。上訴人此部分之抗辯，既非實情，均不足採
    。被上訴人之主張，自屬有據。
五、綜上所述，上訴人之抗辯並不足採，被上訴人主張：兩造當
    時在真北平之喜宴為結婚宴，已舉行結婚公開儀式，且符合
    修正前民法第982條第1項結婚要件，婚姻有效成立，即無不
    合。從而，被上訴人請求確認兩造婚姻關係有效成立存在，
    為有理由，應予准許。原判決為被上訴人勝訴判決，核無違
    誤。上訴意旨猶執陳詞指摘原判決不當，求予廢棄改判，為
    無理由，應予駁回。
六、本件事證已臻明確，兩造其餘攻擊、防禦方法及舉證，核與
    本判決之結果不生影響，爰毋庸逐一論述，附此敘明。
據上論結，本件上訴為無理由，依民事訴訟法第449條第1項、第
78條，判決如主文。
中    華    民    國    99    年    8     月    31    日
                  民事第二庭  審判長  法  官  陳光秀
                                      法  官  李文賢
                                      法  官  莊俊華
上為正本係照原本作成。
如不服本判決，應於收受送達後20日內向本院提出上訴書狀，其
未表明上訴理由者，應於提出上訴後20日內向本院補提出理由書
狀（均須按他造當事人之人數附繕本）上訴時應提出委任律師或
具有律師資格之人之委任狀；委任有律師資格者，另應附具律師
資格證書及釋明委任人與受任人有民事訴訟法第466條之1第1項
但書或第2項（詳附註）所定關係之釋明文書影本。如委任律師
提起上訴者，應一併繳納上訴審裁判費。
中    華    民    國    99    年    9     月    1     日
                                      書記官  吳銘添
【附註】
民事訴訟法第466條之1：
(1)對於第二審判決上訴，上訴人應委任律師為訴訟代理人。但上
  訴人或其法定代理人具有律師資格者，不在此限。
(2)上訴人之配偶、三親等內之血親、二親等內之姻親，或上訴人
  為法人、中央或地方機關時，其所屬專任人員具有律師資格並
  經法院認為適當者，亦得為第三審訴訟代理人。
民事訴訟法第466條之2第1項：
  上訴人無資力委任訴訟代理人者，得依訴訟救助之規定，聲請
  第三審法院為之選任律師為其訴訟代理人。

司法院資訊處製作；財團法人民間司法改革基金會備份。
